【裁判字號】    90,訴,1274
【裁判日期】    900828
【裁判案由】    水土保持法
【裁判全文】
高雄高等行政法院判決                              九十年度訴字第一二七四號
                              .
    原      告  甲○○
    被      告  高雄縣政府
    代  表  人  乙○○縣長
    訴訟代理人  丙○○
右當事人間因水土保持法事件，原告不服行政院農業委員會中華民國九十年三月一日
（九０）農訴字第八九０一五三一四五號訴願決定，提起行政訴訟。本院判決如左：
    主  文
原告之訴駁回。
訴訟費用由原告負擔。
    事  實
甲、事實概要：
    緣原告所有坐落高雄縣鳥松鄉○○○段第七一三地號土地，係經核定公告之私有
    山坡地。該土地上有大量廢棄物存在，原告為種植，未先擬具水土保持計畫書向
    被告申請核准，即擅自以推土機推土覆蓋廢棄物。案經被告派員於民國（下同）
    八十九年六月八日至現場會勘屬實，以原告違反水土保持法（下稱水保法）第十
    三條第一項規定，依同法第三十三條第一項第二款規定，科處原告新台幣（下同
    ）六萬元罰鍰，並令其限期改正及自第一次處罰通知送達之日起兩年內，暫停該
    地之開發申請。原告不服，提起訴願，亦遭決定駁回，遂提起本件行政訴訟。
乙、兩造聲明：
一、原告聲明：求為判決訴願決定及原處分均撤銷。
二、被告聲明求為判決：
（一）原告之訴駁回。
（二）訴訟費用由原告負擔。
丙、兩造主張之理由：
一、原告起訴意旨略以：
（一）原告土地位處偏僻，平時即疏於維護、管理，土地上並未種植任何作物，雜草
      叢生，本即不思任何開發該筆土地之打算。詎該土地竟於八十九年四月間遭人
      偷倒廢棄物，原告於發現後已立即設置圍籬，以防止不法之徒繼續傾倒，原告
      已盡到管理人之責任。又除被告對原告以違反水保法處分外，另高雄縣鳥松鄉
      公所亦以八十九年五月二十三日鳥鄉民五五三二號函開立違反廢棄物清理法第
      七條規定之處分書，並科處原告四千五百元，被告本未善盡管理土地之責，至
      土地遭人傾倒廢棄物之情事，也已繳納完畢。被告與高雄縣鳥松鄉公所二個行
      政機關已有認定上不同，同一案件，卻有不同之待遇，且一事二罰。退一步言
      ，高雄縣鳥松鄉公所陳報該水土保持案件時，已不認為原告係處理廢棄物，被
      告卻未經查核，即認定原告係自行處理廢棄物，顯有未合。
（二）綜上所述，被告以該土地存有廢棄物即認定係原告自行處理廢棄物之行為，而
      不採信原告所稱係遭人偷倒廢棄物之事實，被告並未詳細查明事實即遽以處分
      原告，殊嫌率斷，依行政法院三十九年判字第二號判例：「行政官署對於人民
      有所處罰，必須確實證明其違法之事實，倘不能確實證明違法行為之存在，其
      處罰即不能認為合法。」故應撤銷原處分及訴願決定。
二、被告答辯意旨略以：
（一）按水保法第四條規定，土地所有權人應負維護、看管之責，在會勘時原告即自
      行確認所為，是無需再查證，況原告並未提出任何證據可供查證。
（二）原告為山坡地經營、使用人，依法為水土保持義務人，其經營、使用行為應先
      擬具水土保持計畫送由被告核定後實施；原告並未依法申請許可竟擅自於前列
      地號山坡地「處理廢棄物」，明顯違反水保法第十三條規定：「：：：應先擬
      具水土保持計畫，送請主管機關核定，：：：。」對於原告之違規行為，被告
      係依水保法第三十三條第一項第二款規定處罰，並無違誤。
（三）綜上所述，請判決駁回原告之訴。
    理  由
一、按「公、私有土地之經營或使用，依本法應實施水土保持處理與維護者，該土地
    之經營人、使用人或所有人，為本法所稱之水土保持義務人。」「下列地區之治
    理或經營、使用行為，應經調查規劃，依水土保持技術規範實施水土保持之處理
    與維護：：：五、於山坡地或森林區內開發建築用地，或設置公園、墳墓、遊憩
    用地、運動場地或軍事訓練場、堆積土石、處理廢棄物或其他開挖整地。」「第
    八條第一項第五款之開發、經營或使用行為，其水土保持義務人應先擬具水土保
    持計畫，送請主管機關核定，如屬依法應進行環境影響評估者，並應檢附環境影
    響評估審查結果一併送核，其水土保持計畫未經主管機關核可前，各目的事業主
    管機關不得逕行核發開發或利用之許可。」「有下列情形之一者，處新台幣六萬
    元以上三十萬元以下罰鍰‧‧‧二、違反第十二條至第十四條規定之一，未先擬
    具水土保持計畫或未依核定計畫實施水土保持之處理與維護者，或違反第二十三
    條規定，未在規定期限內改正或實施仍不合水土保持技術規範者。」分別為水保
    法第四條、第八條第一項第五款、第十三條第一項、第三十三條第一項第二款所
    明定。又「一般廢棄物，除應依左列規定清除外，其餘在指定清除地區以內者，
    由執行機關清除之：一、土地或建築物與公共衛生有關者，由所有人、管理人或
    使用人清除。」「有左列情形之一者，處四百元以上一千五百元以下罰鍰。經通
    知限期改善，而仍未遵行者，按日連續處罰：一、不依第七條第一款至第七款規
    定清除一般廢棄物者。」為廢棄物清理法第七條第一款及第二十三條第一款所明
    定。
二、經查，坐落高雄縣鳥松鄉○○○段第七一三地號土地，係原告所有之私有山坡地
    ，該土地留有前原告同意他人傾倒之廢棄物及原告所陳遭人竊倒之大量廢棄物。
    原告為種植整地，未先擬具水土保持計畫書向被告申請核准，即擅自以推土機推
    土覆蓋廢棄物之事實，為原告所不爭執，並有高雄縣鳥松鄉違規使用山坡地查報
    表、高雄縣政府山坡地違規使用查報取締會勘紀錄及照片七幀附卷可稽。按原告
    之山坡地係屬水土法所規範之對象，而該法之立法目的係為實施水土保持之處理
    與維護，以保育水土資源，函養水源，減免災害，促進土地合理利用，增進國民
    福祉，水保法第一條第一項定有明文。所謂「水土保持之處理與維護」，係指應
    用工程、農藝或植生方法，以保育水土資源、維護自然生態景觀及防治沖蝕、崩
    塌、地滑、土石流等災害之措施。又所謂「水土保持計畫」，係指為實施水土保
    持之處理與維護所訂之計畫，水保法第三條第一款及第二款亦定有明文。本件原
    告為能在其私有山坡地上種植，係為實施水土保持之處理與維護，依上說明，必
    須先擬具水土保持計畫書，經被告核准後，始能處理該土地上之廢棄物。因之，
    原告以推土機大量推土在廢棄物上覆蓋之行為，係屬於水保法第八條第一項第五
    款規定中所謂「處理廢棄物」之行為，雖原告主張其土地上之廢棄物係遭他人所
    傾倒，縱然該主張屬實，亦不能為能在該土地上種植，而未先擬具水土保持計畫
    書向被告申請核准，即擅自在該廢棄物上覆蓋土壤，致影響區域排水，其違章事
    實，事證明確。故被告以原告違反水保法第十三條第一項規定，依同法第三十三
    條第一項第二款規定處原告六萬元罰鍰，並無不合。原告以被告未經查核，即認
    定原告係自行處理廢棄物云云，顯有誤解，不足以採。
三、至原告主張：其土地上之廢棄物係遭他人所傾倒之事實，業經高雄縣鳥松鄉公所
    處四千五百元罰鍰，被告復對同一事實處原告六萬元罰鍰，係一事二罰云云。經
    查，行政罰乃係行政機關為維持行政上之秩序，達成國家行政之目的，對違反行
    政上義務者，所科之制裁。廢棄物清理法之立法目的，係為有效清除、處理廢棄
    物，改善環境衛生，維護國民健康，廢棄物清理法第一條定有明文。按高雄縣鳥
    松鄉公所八十九年五月二十三日八九鳥鄉民字第五五三二號函，係以原告為該土
    地之所有人，而該土地上既存有廢棄物，為改善環境衛生，維護國民健康，依廢
    棄物清理法第七條第一款規定科處四千五百元罰鍰。本件被告以原告係其所有山
    坡地之水土保持義務人，原告整地種植，必須先依水保法第十三條第一項規定，
    應先擬具水土保持計畫書，送請被告核定後，始可整地以推土機推土覆蓋土地上
    之廢棄物，而原告卻未依此規定辦理，擅自在該廢棄物上覆蓋土壤，顯然又違反
    應先擬具水土保持計畫書送請被告核定之作為義務，故被告係以原告違反該作為
    義務，而依水保法第三十三條第一項第二款規定處原告六萬元罰鍰。兩者各有其
    不同之規範目的，且原告所為係二個不同之行為，故無一事二罰之情形，是原告
    所辯，為不足採。
四、綜上所述，本件原告未先擬具水土保持計畫書送請被告核定，擅自處理廢棄物之
    行為，被告依水保法第三十三條第一項第二款科處原告六萬元罰鍰，並無違誤，
    訴願決定予以維持，亦無不合。原告起訴請求撤銷原處分及訴願決定，並無理由
    ，應予駁回。至其請求傳訊證人謝乾聽及尹和福，因事證已明，核無傳訊必要，
    附此敘明。
據上論結，本件原告之訴為無理由，爰依行政訴訟法第一百九十五條第一項後段、第
九十八條第三項前段，判決如主文。
中      華      民      國      九十    年      八      月    二十八    日
                                高雄高等行政法院第三庭
                                            審判長法官  林茂權
                                            法      官  邱政強
                                            法      官  戴見草
右為正本係照原本作成。
如不服本判決，應於判決送達後二十日內向本院提出上訴書狀，其未表明上訴理由者
，應於提起上訴後二十日內向本院提出上訴理由書（須按對造人數附繕本）；如於本
判決宣示或公告後送達前提起上訴者，應於判決送達後二十日內補提上訴理由書（須
附繕本）。未表明上訴理由者，逕以裁定駁回。
提起上訴應預繳送達用雙掛號郵票七份（每份三十四元）。
中      華      民      國      九十    年      八      月    二十八    日
                                            法院書記官  藍慶道


司法院資訊處製作；財團法人民間司法改革基金會備份。
